【裁判字號】    98,易,4112
【裁判日期】    990512
【裁判案由】    傷害
【裁判全文】
臺灣臺中地方法院刑事判決              98年度易字第4112號
公  訴  人  臺灣臺中地方法院檢察署檢察官
被      告  戊○○
            乙○○
            己○○
上  一  人
選任辯護人  陳志隆律師
            陳益軒律師
上列被告等因傷害案件，經檢察官提起公訴（98年度偵字第2640
9號），本院判決如下：
    主    文
戊○○犯傷害罪，處罰金新臺幣貳萬元，如易服勞役，以新臺幣
壹仟元折算壹日。
己○○犯傷害罪，處罰金新臺幣貳萬伍仟元，如易服勞役，以新
臺幣壹仟元折算壹日。
乙○○無罪。
    犯罪事實
一、戊○○與乙○○為夫妻，住於臺中市○區○○里○○路265
    巷11弄12號，己○○為其隔壁鄰居，住於同巷弄10號，雙方
    因隔鄰牆壁敲擊聲音之有無，素有摩擦。民國98年9月30日
    16時30分許，乙○○與己○○在臺中市○區○○里○○路26
    5巷11弄10號與12號地下室車庫發生爭執，適戊○○返家發
    現乙○○與己○○發生爭執。戊○○與己○○竟各基於傷害
    之犯意，以徒手方式互毆，致雙方因此均受有傷害，其中戊○○受有左肩及左耳鈍挫傷、左上肢及右上肢鈍挫傷等傷害
    ；己○○則受有頭枕部及左胸部挫傷右前臂多處抓傷等傷害
    。
二、案經戊○○、己○○訴由臺中市警察局第三分局報告臺灣臺
    中地方法院檢察署檢察官偵查起訴。
    理    由
壹、證據能力部分：
一、按被告以外之人於審判外之陳述，雖不符刑事訴訟法第159
    條之1至之4等四條之規定，而經當事人於審判程序同意作為
    證據，法院審酌該言詞陳述或書面陳述作成時之情況，認為
    適當者，亦得為證據，當事人、代理人或辯護人於法院調查
    證據時，知有刑事訴訟法第159條第1項不得為證據之情形，
    而未於言詞辯論終結前聲明異議者，視為有前項之同意。同
    法第159條之5第2項定有明文。本案被告戊○○、己○○、
    乙○○於警訊之陳述，就另外2位被告而言，以及證人丁○○之警訊筆錄，其性質屬於證人於審判外之陳述，而為傳聞
    證據，且查無符合刑事訴訟法第159條之1至之4等四條之情
    形，原雖無證據能力，然上開供述證據內容，業經本院審理
    時予以提示並告以要旨，且經檢察官、被告及辯護人表示意
    見，當事人已知上述供述證據乃傳聞證據，卻均未表示無證
    據能力，本院審酌上開供述證據作成時，並無人情施壓或干
    擾，亦無不當取供之情形，認為以之作為本案之證據亦屬適
    當，而有證據能力。
二、又醫師執行醫療業務時，不論患者是因病尋求診療，或因特
    殊目的而就醫，醫師於診療過程中，應依醫師法之規定，製
    作病歷，此一病歷之製作，均屬醫師於醫療業務過程中所須
    製作之紀錄文書，而且每一醫療行為均屬可分，因其接續之
    看診行為而構成醫療業務行為，其中縱有因訴訟目的，例如
    被毆傷而尋求醫師之治療，對醫師而言，仍屬其醫療業務行
    為之一部分，仍應依法製作病歷，則該病歷仍屬業務上所製
    作之紀錄文書，與通常之醫療行為所製作之病歷無殊，自屬
    刑事訴訟法第159條之4第2款所稱從事業務之人於業務上所
    須製作之紀錄文書，而診斷證明書係依病歷所轉錄之證明文
    書，自仍屬本條項之證明文書，最高法院97年度台上字第
    666號刑事判決可資參照。則卷附仁愛醫療財團法人大里仁
    愛醫院、林新醫療社團法人林新醫院診斷證明書各1份，既
    屬醫師為執行醫療業務行為所製作之證明文書，依刑事訴訟
    法第159條之4第2款之規定，應合於傳聞例外而具有證據能
    力。
貳、實體部分：
一、有罪部分即被告戊○○、己○○部分：
（一）訊據被告戊○○坦承於上開時間、地點與己○○發生衝突
      ，並出手毆打己○○；被告己○○雖亦陳稱當時確與戊○○、乙○○夫妻發生衝突，然矢口否認有何傷害戊○○之
      行為，並辯稱：自己並無傷害犯意，是正當防衛云云。
（二）本院查：戊○○於案發後受有戊○○受有左肩及左耳鈍挫
      傷、左上肢及右上肢鈍挫傷、右膝鈍挫傷等傷害；己○○
      則受有頭枕部及左胸部挫傷右前臂多處抓傷等傷害，此有
      2人之診斷證明書附卷可稽（警卷第21頁、第22頁），是
      戊○○與己○○2人，於案發後均受有傷害一節，應可認
      定。因此，本院所應審究的是：2人所受傷害是如何來？
      爭吵當時究竟是如何的情形？
（三）由於本件除了上開2紙診斷證明書外，卷內事證幾乎只剩
      下當事人及證人的證詞，而雙方當事人各執一詞，證人除
      事後到場處理之管理員丁○○外，其餘丙○○○、甲○○
      2人則分屬雙方至親。當事人或是因素有怨隙，爭執不已
      、或是因嫌棄已生、堅持己見；證人或是因當時心繫親人
      ，主觀上已逕認定己方人員即係遭人欺侮、或是因事後與
      家人一同談論，反覆思索，認為當時情形應該是如此。眾
      人分歧供述之結果，致使本件撲朔迷離。而法院認定被告
      是否構成犯罪之事實，必須摒除所有證據中所存主觀上情
      緒的偏頗，除非依客觀證據足可認定被告必然犯罪。否則
      ，在認定事實之際，應基於「罪疑有利於被告」之原則，
      作最嚴謹、審慎的認定。
（四）除上開診斷證明書2紙外，關於被告筆錄部分，分析如下
      ：
   1、被告己○○筆錄為：
   （1）98年9月30日警訊中稱：（以下均見警卷第7頁至第11頁
        ）
    甲：當天16時30分左右，他將車子停在家裡車庫，引擎尚未
        熄火，就發現乙○○站在車庫前一直指著他，後來他下
        車站在車門旁向乙○○說妳是在說什麼，結果乙○○就
        衝進來車庫，作勢要戳他，並戳到他胸口，這時戊○○
        將機車摔倒並摔掉手中的安全帽衝進來，左手拉著他的
        衣領，右手朝他頭部猛打約4、5拳，第1、2拳他來不及
        擋，被戊○○直接打到頭部，其餘他用右手防禦，沒被
        打到。當時乙○○站在他與戊○○中間，雙手有揮舞動
        作，企圖抓他防禦的右手，導致他右前臂有抓傷，後來
        他用左手將戊○○夫妻推出車庫（以上簡稱：己○○所
        述第一段衝突）。
    乙：他們夫妻就在就站在門口叫囂，雙方開始口角爭執，當
        時他們夫妻又衝進來，戊○○又舉起右手作勢要打人，
        當時他太太甲○○下樓來，跟戊○○夫妻說，你們2位
        很過份，幹嘛這樣打人，結果他們夫妻又一起衝進車庫
        ，戊○○揮拳打其左胸，有打到，再來幾拳他有用右手
        擋，共約4、5拳，乙○○還是夾在他與戊○○2人中間
        ，他用左手將戊○○夫妻推出車庫（以上簡稱：己○○
        所述第二段衝突）。
    丙：甲○○當時都有看到，並按內線叫守衛過來，這時丙○○○跑出來說，他們打人趕快叫警察，他看到戊○○衝
        回家拿一臺中型手推車，甲○○便趕快把鐵門關下來，
        結果他聽到有用硬物敲打鐵門的聲音，就將鐵門打開，
        手裡拿一支清潔玻璃用具準備自衛，打開門時守衛已經
        在現場，戊○○夫妻就來拉扯清潔打掃用具，後來戊○○先鬆手，回去拿手推車，被警衛擋著，他看到戊○○
        返家拿一支曬衣服的鐵桿，守衛跟進去戊○○家中勸阻
        戊○○（以上簡稱：己○○所述第三段衝突）等情。
   （2）98年11月20日偵查中，己○○又稱：「應該是10號的地
        下一樓停車場。我沒有跟告訴人爭執，乙○○先跑過來
        ，手對我指指點點，當時我的車子尚未熄火，我聽不到
        他說什麼，我車門打開，問她說妳說什麼，她說話很快
        ，我聽不清楚，我後來聽到她說，我怕你喔，再來我聽
        到摩托車摔倒的聲音，她的先生衝過來，我做防禦的動
        作，我只有做擋的動作」等詞（偵卷第9頁）。
   2、另戊○○則稱：
   （1）98年9月30日警訊筆錄：98年9月30日16時30分許，經過
        情形為，當時我在地下室停車場巧遇己○○，己○○向
        我說不要再敲我家牆壁，我回應說，我無敲己○○家牆
        壁，言語之間我和己○○起口角爭執，我太太乙○○見
        狀亦與己○○起口角爭執，當下己○○就以徒手推開乙○○，並說妳不要過來，我便上前與己○○理論，因己○○推乙○○力道並不大，所以乙○○夾在我與己○○
        之間，當下己○○就揮打我左耳，我遂回擊1拳，然後
        因為我眼鏡掉了，在我找眼鏡的同時，己○○隨手拿起
        類似鋁製的拖把，我便與己○○拉扯那支拖把，其間乙○○也一起拉，當下因為力過大不慎重心不穩致我摔倒
        在地，造成右膝挫傷（以上簡稱：戊○○所述第一段衝
        突）。拉扯一段時間，雙方放開拖把，又開始口角爭執
        ，後來管理員到場要瞭解情形，己○○當場說有敲牆壁
        的全家死光光，我聽後很生氣回家拿棍子試圖找己○○
        理論，管理員在我家內阻擋，衝突就結束（以上簡稱：
        戊○○所述第二段衝突）。（以上均見警卷第2頁至第4
        頁）
   3、而乙○○之98年10月4日警訊筆錄則記載：98年9月30日16
      時30分，在我住宅地下室1樓停車場，有全程目睹經過情
      形，己○○用拳頭毆打戊○○，印象中腳好像也有踹（警
      卷第13頁）。
   4、綜上3人所述可知，除對於案發起因彼此相互指責外，對
      於發生經過情形，所述也大有不同，然而以下幾點，本院
      認為應該可以由上開3人證詞加以認定：
   （1）沒有人提到乙○○在當場有出言：「給他死」、「給他
        死」等語。
   （2）雙方有拉扯己○○所持打掃工具之情形。只是據己○○
        稱是在管理員到場之後的第三段衝突時發生，而戊○○
        則稱是在管理員到場前之第一段衝突時發生。
   （3）據戊○○自述，其右膝挫傷是因為與己○○拉扯工具時
        ，因力道過大不慎摔倒造成。
   （4）管理員到場後，雙方雖亦有爭執，但並未發生肢體接觸
        之衝突。
（五）除被告3人之陳述外，另證人之供述亦分析如下：
   1、證人即大樓管理員丁○○證稱：
   （1）98年11月14日警訊稱：我是社區管理員，98年9月30 日
        16時30分許，在臺中市○區○○路265巷11弄12號（地
        下室2樓停車場），我看到戊○○與己○○言語爭執；
        我有聽見己○○說：有敲牆壁全家死光光等語，但己○○並無面對戊○○及乙○○說，是側對說出，當時己○○的反應為：口出「幹」後，憤怒的返家拿出一根鐵製
        棒子要作勢找己○○理論，而我見狀後便上前阻擋戊○○，才停止雙方的爭執，過2至3分鐘，警察就到場處理
        ，至於乙○○的反應為何，我並沒有看到（偵卷第5頁
        至第6頁）。
   （2）99年4月14日於本院審理中具結證稱：當天大概下午3、
        4 點，是甲○○先打室內對講機說他們在地下室車庫前
        面打架，三、五分鐘後，吳小姐的媽媽（即丙○○○）
        過來管理室要我幫忙打電話報警。當時並沒有聽見吵架
        聲音。大概過了10分鐘，報完警後，就跑步下去看，當
        時看到趙先生夫婦與潘先生就各自站在自己住家車庫前
        面的車道上。沒有看到他們動手打架，潘先生面向自己
        車庫那邊講，誰有敲牆壁誰家死光光，趙先生就生氣，
        進去拿鐵棍，他就跑去抱趙先生。不清楚趙太太在說什
        麼，當時比較注意男生，沒有去注意女生部分，也沒看
        到雙方有拉扯清潔用具或是車庫門有關起來再打開的情
        形（本院卷第80頁至第81頁）。
   （3）依據丁○○上開證述情節：案發當天是甲○○先以室內
        對講機通報，繼則丙○○○親自到管理室要求報警，他
        到地下室車庫看到的情形則為：雙方都在自己家車庫前
        面，己○○有出言「敲牆壁全家死光光」等語，戊○○
        聽後憤怒的返家拿棍子，但為其所抱住阻止，並沒有看
        到雙方有動手打架、拉扯清潔工具或開關車庫鐵門之行
        為，也沒注意乙○○當時的反應等情。
   5、己○○之妻甲○○則稱：
   （1）99年10月1日警訊中先稱：我是聽到樓下有爭吵聲才下
        樓察看，當時乙○○夾在戊○○與己○○中間，但沒有
        看到乙○○打己○○，只看到戊○○用左手抓住己○○
        胸口衣領，用右手拳頭打己○○左胸口後，接續又用右
        手拳頭猛打己○○頭部約4、5下，己○○用手防禦，並
        將戊○○夫妻推掉，之後我就說，你們怎麼可以打人，
        你們知道打人是不對的嗎，後來看到戊○○拿手推車，
        我趕緊將鐵門關下來，才結束己○○遭毆打的情形（警
        卷第17頁）。
   （2）99年11月20日偵查中則稱：我是聽到爭吵聲音才下來，
        之後戊○○衝過來，第一拳打到己○○左胸，用右手打
        己○○頭部，打4、5下，我叫他們不要打了，結果乙○○說打死他、打死他（偵卷第10頁至第11頁）。
   （3）另其於99年3月18日本院審理中則證稱：當時乙○○站
        在己○○與戊○○中間，乙○○手亂揮，口中唸唸有詞
        ，戊○○左手抓著己○○衣領，右手打己○○左胸之後
        ，打頭部4、5下，我說你怎麼可以這樣打人，你知道打
        人是不對的嗎？我看到己○○用手推他們出去，戊○○
        拿手推車往我家裡衝，我嚇到把鐵門拉下來，就打電話
        給守衛，那時有聽到鐵門被鐵器敲打的聲音，己○○就
        拿1支清潔用具，他開門後，戊○○夫妻就衝進來抓著
        清潔用具，這時警衛已經到了，這段期間乙○○一直叫
        囂說打死他（本院卷第58頁）。
   （4）據甲○○上開所稱，看到戊○○抓住己○○衣領，毆打
        己○○頭部之行為，然而根據己○○所述，戊○○抓住
        其衣領毆打頭部之行為，是在甲○○還沒有下來之前的
        第一段衝突時發生。而且據己○○所稱，在第一段衝突
        結束之後，甲○○下來，說2位很過份，幹嘛這樣打人
        之後，戊○○夫妻又衝過來，並發生第二段衝突的打人
        行為，此均與甲○○上開所述衝突情形不符。甚而，甲○○在偵查中第一次提到從來沒有人表示過的，乙○○
        在當時有說「打死他」、「打死他」之情節。
   6、而丙○○○於本院審理中則稱：下去時看到己○○在打戊○○，乙○○在旁邊說不要打。己○○押著戊○○在地上
      打，戊○○眼鏡掉在地上，己○○的太太甲○○說打給他
      死，後來他就去叫警衛（本院卷第58頁）等情。依丙○○○上開所述，則出現「戊○○被己○○押在地上打」、「
      甲○○在旁喊打給他死」等，之前絲毫沒有任何人談起之
      情節。
（六）本件被告、證人於各次筆錄及本院審理中所述諸情，被告
      3人部分只見彼此相互指責對方，證人甲○○、丙○○○
      則顯然偏坦已方至親，而其所述又與自己所偏袒之一方所
      言經過情形不符，另管理員丁○○又未能親眼目睹全程經
      過。本件關於確實詳細經過之事實認定，實有困難。本院
      根據首開說明，基於「罪疑有利於被告」之原則，以最嚴
      謹、審慎的標準，認定證據之可信性。排除所有前後不符
      、彼此矛盾之供述情節，認為，己○○與戊○○2人，確
      實均有出手毆打對方致傷之行為。且正當防衛必須對於現
      在不法之侵害始得為之，侵害業已過去，或無從分別何方
      為不法侵害之互毆行為，均不得主張防衛權，而衡之一般
      社會經驗法則，互毆係屬多數動作構成單純一罪而互為攻
      擊之傷害行為，縱令一方先行出手，而還擊之一方在客觀
      上茍非單純對於現在不法之侵害為必要排除之反搫行為，
      因其本即有傷害之犯意存在，則對其互為攻擊之還手反擊
      行為，自無主張防衛權之餘地，最高法院30年上字第1040
      號判例及最高法院92年度臺上字第3039號裁判均可資參照
      。是以被告己○○所辯稱，屬正當防衛云云，應無可採。
      本件，己○○所受如診斷證明書所示之傷害，以及戊○○
      診斷證明書所列傷害中，除右膝挫傷外其餘傷勢，均可認
      為係2人互毆之結果，其2人傷害犯行，應可認定。
（七）本院審酌被告2人前均素無任何犯罪前科，此有臺灣高等
      法院被告前案紀錄表各1紙附卷可稽，本次因鄰居平日已
      有嫌隙，因此爆發發爭執，雙方均為成年人，具有相當教
      育程度，不思理性解決紛爭，竟因一時氣憤而致出手傷人
      ，暨雙方受傷之情形，及被告戊○○於本院審理中已表明
      自己出手傷人不該，尚具悔意等一切情狀，各量處如主文
      所示之刑，並諭知易服勞役之折算標準。
二、無罪部分即被告乙○○部分：
（一）按犯罪事實應依證據認定之，無證據不得認定犯罪事實；
      不能證明被告犯罪者，應諭知無罪之判決，刑事訴訟法第
      154 條第2項、第301條第1項分別定有明文。又認定不利
      於被告之事實，須依積極證據，苟積極證據不足為不利於
      被告事實之認定時，即應為有利於被告之認定，更不必有
      何有利之證據；認定犯罪事實所憑之證據，雖不以直接證
      據為限，間接證據亦包括在內，然而無論直接或間接證據
      ，其為訴訟上之證明，須於通常一般之人均不致有所懷疑
      ，而得確信為真實之程度者，始得據為有罪之認定，若其
      關於被告是否犯罪之證明未能達此程度，而有合理性懷疑
      之存在，致使無從形成有罪之確信，根據「罪證有疑，利
      於被告」之證據法則，即不得遽為不利於被告之認定。再
      事實之認定，應憑證據，如未能發現相當證據，或證據不
      足以證明，自不能以推測或擬制之方法，以為裁判之基礎
      。又刑事訴訟法第161條第1規定：檢察官就被告犯罪事實
      ，應負舉證責任，並指出證明之方法。因此，檢察官對於
      起訴之犯罪事實，應負提出證據及說服之實質舉證責任。
      倘其所提出之證據，不足為被告有罪之積極證明，或其指
      出證明之方法，無從說服法院以形成被告有罪之心證，基
      於無罪推定之原則，自應為被告無罪判決之諭知，最高法
      院分別著有30年上字第816號、76年臺上字第4986號、40
      年臺上字第86號、92臺上字128號判例可資參照。公訴意
      旨認被告乙○○涉有上開共同傷害犯行，無非以甲○○
      之陳述及己○○提出之診斷証明書為其主要論據。
（二）然訊據乙○○堅詞否認起訴書所列行為，且依據前開說明
      ，被告乙○○部分，僅甲○○於偵查及本院審理之供述，
      而此部分甲○○非但於最初之警訊時，從未提起，且其所
      稱目擊經過情形與己○○所述發生經過亦有不同，況當事
      人己○○從未指訴乙○○在發生的經過中，有出言「給他
      死」、「給他死」之情節，是甲○○此部分關於乙○○之
      之供述，並無可採信，而依上述，己○○診斷證明書所列
      傷害，又係戊○○所造成，亦無證據可以證明被告乙○○
      有與戊○○共同動手傷人之行為。本件既無何積極證據足
      證明被告乙○○有起訴書所列之共同傷害犯行，依首開說
      明，自應為乙○○無罪之諭知。
據上論斷，應依刑事訴訟法第299條第1項前段、第301條第1項，
刑法第277條第1項、第42條第3項，刑法施行法第1條之1第1項、
第2項前段，判決如主文。
中    華    民    國    99    年    5    月    12    日
                  刑事第八庭    法  官  劉國賓
以上正本證明與原本無異。
如不服本判決應於收受判決後10日內向本院提出上訴書狀，並應
敘述具體理由；其未敘述上訴理由者，應於上訴期間屆滿後20日
內向本院補提理由書（均須按他造當事人之人數附繕本）「切勿
逕送上級法院」。
                                書記官  張隆成
中    華    民    國    99    年    5    月    12    日
附錄論罪科刑法條
中華民國刑法第277條
（普通傷害罪）
傷害人之身體或健康者，處3年以下有期徒刑、拘役或1千元以下
罰金。
犯前項之罪因而致人於死者，處無期徒刑或7年以上有期徒刑；
致重傷者，處3年以上10年以下有期徒刑。

司法院資訊處製作；財團法人民間司法改革基金會備份。
